【裁判字號】    97,台上,6284
【裁判日期】    971204
【裁判案由】    瀆職等罪
【裁判全文】
最高法院刑事判決            九十七年度台上字第六二八四號
上  訴  人  甲○○
                    8號
選任辯護人  劉衡慶律師
上列上訴人因瀆職等罪案件，不服國防部最高軍事法院中華民國
九十五年六月二日上訴審判決（九十四年忠審字第一０號，起訴
案號：國防部高等軍事法院高雄分院檢察署九十三年雄訴字第二
三號），提起上訴，本院判決如下：
    主  文
原判決關於廢弛公務釀成災害部分撤銷，發回國防部最高軍事法
院。
其他上訴駁回。
    理  由
一、撤銷發回（廢弛公務釀成災害）部分：
本件原判決認定上訴人甲○○原係聯勤第二彈藥庫基地儲備庫（
下稱二彈庫）彈藥整修所（下稱整修所）所長，奉國防部聯合後
勤司令部保修署（下稱保修署）所核定之彈藥整修計畫及二彈庫
技術室開具之工令，執行彈藥專業保修作業，並有維護所屬人員
、機工具、設施安全之權責，為依法令從事公務之人員。明知保
修署於民國九十二年十一月十日對於二彈庫呈報之「彈頭脫藥及
增撥彈頭脫藥計畫」准予備查令，所附審查意見中，載明「一０
五公厘戰防榴彈（下稱一０五戰防彈）彈頭內裝藥為Ｂ炸藥，限
於貴庫設備，不宜作業」，竟未依審查意見辦理，而以虛偽登載
不實公文書方式，連同其餘各式炸彈呈報執行脫藥完畢（此部分
上訴駁回，如後述），嗣因二彈庫另轄之廢彈處理中心主任要求
上訴人主管之整修所，將留存在該中心所轄庫房內之一０五戰防
彈一批移走，上訴人明知其整修所不具脫藥處理能力，且彈線內
不能存放廢彈，仍指示下屬陳坤明（已經第一審判罪，並緩刑確
定）率人領回，先後藏匿於該所經理庫房、二十線廠房屋頂排水
溝槽及脫藥線廠房等處，迨九十三年九月間，上訴人指示陳坤明
以搗鬆內裝藥，使其脫藥，再行銷燬之方式予以處理，陳坤明依
示執行，因發生使用錘子、起子敲鑿脫藥，會有微爆及火藥燃燒
味而作罷，上訴人得悉後，亦指示禁止再以此方式處理，惟仍將
該戰防彈藏放上揭脫藥線廠房，且未將上情告誡接任陳坤明之廢
彈組組長洪端隆少尉，廢弛其維護安全之職務。同年十一月，二
彈庫另轄之技術室主任發現整修所未妥善另保管之「八一砲彈」
，有意查房，洪端隆恐上揭違規藏置之一０五戰防彈遭發現，乃
於同年月四日率員利用上揭不當方式脫藥，雖經陳映宏、陳坤明
先後告知洪端隆有關上訴人之禁令，洪端隆猶於同年月六日，利
用假日留守期間，率領黃健哲中士與楊武璋一兵以該不當方式脫
藥，終致爆炸，造成三人死亡等情。因而撤銷初審之科刑判決，
改判仍論處上訴人廢弛公務釀成災害罪刑。固非無見。
惟查：（一）、刑法第一百三十條所定廢弛公務釀成災害罪，係
屬結果犯，須以公務員有廢弛職務之行為，而釀致災害之結果，
始克成立。是其行為與結果之間，應具有相當之因果關係。而所
謂相當因果關係，乃指依照經驗法則、論理法則，綜合行為當時
所存在之一切事實，為客觀之事後審查，認為在一般情形下，有
此環境，有此行為之同一條件，均可發生同一之結果，則該條件
即為發生結果之相當條件，此行為與結果間乃認具有相當之因果
關係。反之，若在一般情形下，有此同一條件存在，而依客觀之
審查，認為不必皆發生此結果者，其二者間尚難認為存有相當因
果關係。是就上揭犯罪而言，倘公務員於職務上，雖有消極不作
為情形，而與災害之發生稍具某程度關聯性，但災害發生主要係
因他人之非法或不當行為直接所導致者，應認該他人之行為與災
害結果之發生間，始存有相當因果關係；至公務員之廢弛職務，
祇為條件之一，其因果關係尚非相當，縱應負行政責任，究不能
逕以刑責相繩。本件原判決既認定洪端隆等三人遭爆炸死亡，係
因其等違反禁令，利用錘子、起子敲鑿炸彈，而以不正當方式「
脫藥」所致（見原判決第三頁倒數第一至九、十五行；第四頁第
一、二行），理由內固以系爭彈藥領回後，上訴人在長達三月餘
之期間內，僅多次更換地點藏匿及告知陳坤明不得以敲鑿搗鬆方
式脫藥，別無其他安全作為，除已違反彈線內不得存放彈藥之規
定外，且彈藥雖已除帳，又不能再行包裝繳庫，上訴人仍遲未依
規定辦理帳籍超出調整，繳庫重新入帳，或尋求上級協助解決之
作為，是上訴人在有效預防災害，維護安全之職務上，尚有未盡
之處，終致使洪端隆於脫藥廠房整理時，得以輕易取得彈藥，進
而不當脫藥、發生爆炸死亡。足見上訴人違反規定藏匿彈藥，及
洪端隆等三人不當脫藥二者，與釀成爆炸死亡之災害間，有相當
因果關係（見原判決第六頁第三至第十三行），是否符合客觀存
在之經驗法則或論理法則，似非無慎酌餘地。原審純就行政責任
方面著眼，尚非就刑事責任部分詳加說明，自有判決理由欠備之
違失。（二）、有罪之判決書，對被告有利之陳述不採納者，應
於理由內予以記載，為軍事審判法第一百七十六條第二款所明定
，其若未詳加交代，應認有判決不備理由之違法。證人楊智、
陳映宏及陳坤明在偵查中一致證稱：將二十九顆（炸）彈領回後
，陳坤明曾帶人以榔頭及起子將內裝（炸）藥搗鬆、擊碎、倒出
，因有微爆聲，且有火藥味，陳坤明向上訴人報告、出來後，即
告誡爾後不再以該方式處理系爭戰防彈（見偵查卷第一宗第一三
四、一三五頁；第一四四、一四五頁；第一六一頁）；陳坤明在
原審更供明：伊確有特別交代洪端隆不可以上揭不正當方式處理
系爭炸彈（見原審卷第二宗第九十七頁）；另證人楊振忠供證：
「所長（按指上訴人）曾在會議中，提過會與廢彈處理中心聯繫
處理該廢彈」（見原審卷第一宗第一九一頁）；又另證人侯茂宏
、陳家富均指證：洪端隆在假日擅行處理「脫藥」事宜，不合規
定（見第一審卷第一宗第六十七頁，第二宗第十一頁）各等語，
咸謂上訴人已表明聯繫專責單位處理，而洪端隆等三人竟擅在假
日，未遵禁令，以非當方式處理報廢炸彈，似屬對於上訴人有利
之證據，原審未予採納，卻不說明理由，尚嫌未洽。以上，或為
上訴意旨所指摘，或屬本院得依職權調查之事項，應認原判決關
於此部分，具有撤銷發回更審之原因。
二、上訴駁回（偽造文書）部分：
查第三審上訴書狀，應敘述上訴之理由，其未敘述者，得於提起
上訴後十日內補提理由書於原審法院，已逾上述期間，而於第三
審法院未判決前仍未提出上訴理由書狀者，第三審法院應以判決
駁回之，刑事訴訟法第三百八十二條第一項、第三百九十五條後
段規定甚明。原判決關於上訴人所犯行使公務員明知為不實事項
，而登載於職務上所掌之公文書罪部分，上訴意旨對此並無隻字
片語述及，而於本院未判決前，仍未提出此部分之上訴理由，是
此部分核屬違背上訴第三審之法律上程式，應予駁回。
據上論結，應依軍事審判法第二百零六條第一項、第一百九十九
條，刑事訴訟法第三百九十五條後段、第三百九十七條，判決如
主文。
中    華    民    國  九十七  年   十二   月    四    日
                      最高法院刑事第十一庭
                          審判長法官  花  滿  堂
                                法官  黃  正  興
                                法官  陳  東  誥
                                法官  林  錦  芳
                                法官  洪  昌  宏
      本件正本證明與原本無異
                                      書  記  官
中    華    民    國  九十七  年   十二   月    八    日
                                                      Ｑ


司法院資訊處製作；財團法人民間司法改革基金會備份。
